臺灣南投地方法院民事簡易判決
111年度埔簡字第17號
原      告  梁春華  


訴訟代理人  蘇若龍律師
被      告  劉建民  

上列當事人間確認抵押權不存在事件，本院於民國111年6月8日
言詞辯論終結，判決如下：
    主      文
確認被告就原告所有如附表所示不動產所設定如附表所示之抵押
權及所擔保之債權均不存在。
被告應將如附表所示之抵押權登記予以塗銷。
訴訟費用由被告負擔。 
    事實及理由
壹、程序事項：
一、按確認法律關係之訴，非原告有即受確認判決之法律上利益
    者，不得提起之，民事訴訟法第247條第1項前段定有明文。
    所謂即受確認判決之法律上利益，係指法律關係之存否不明
    確，原告主觀上認其在法律上之地位有不安之狀態存在，且
    此種不安之狀態，能以確認判決將之除去者而言（最高法院
    52年台上字第1240號判例意旨參照）。查本件原告主張與被
    告間就坐落南投縣○○鎮○里段○○○段000地號土地及其上同段5
    54建號建物（下稱系爭房地）設定如附表所示之抵押權（下
    稱系爭抵押權）所擔保之債權不存在，為被告所否認。因系
    爭房地尚有系爭抵押權登記存在，則系爭抵押權所擔保債權
    是否存在即屬不明確，致原告在私法上之地位有受侵害之危
    險，而此種不安之狀態，得以確認判決將之除去，是原告提
    起本件訴訟即有確認利益。
二、被告未於言詞辯論期日到場，復無民事訴訟法第386條所列
    各款情事，依同法第433條之3規定，依職權由原告一造辯論
    而為判決。
貳、實體事項：
一、原告主張：原告所有之系爭房地，於民國94年1月24日設定
    系爭抵押權予被告，擔保債權額為新臺幣（下同）6萬元（
    下稱系爭債權），且系爭房地謄本上其他登記事項記載：本
    件抵押權係依九二一震災重建暫行條例第17條之1規定辦理
    ，惟兩造間並未實際發生前開債權債務關係。又設定抵押權
    ，以債權之成立為前提，若債權不成立或無效時，因抵押權
    具從屬性，其抵押權應不生效力，是系爭抵押權所擔保之系
    爭債權既不存在，然系爭房地現仍有系爭抵押權之登記，顯
    然妨礙原告就系爭房地所有權之管理使用。爰依民法第767
    條第1項之規定，提起本件訴訟等語。並聲明：如主文第1項
    、第2項所示。
二、被告未於言詞辯論期日到場，據其提出之書狀所為之聲明及
    陳述如下：系爭債權為公設修繕部份分攤款，依九二一震災
    重建暫行條例規定，公寓住宅大樓公共設施部份修繕分攤款
    ，未繳之集合住宅住戶，得依法定抵押權實施設定求償。是
    原告稱該住宅係自己修繕，並非公設修繕部份分攤款，進而
    主張系爭債權不存在，並認定系爭抵押權不存在為無理由等
    詞資為抗辯。並聲明：原告之訴駁回。
三、本院得心證理由：
  ㈠原告主張為系爭房地之所有人，系爭房地於94年1月24日設定
    系爭抵押權予被告，擔保債權額為系爭債權，且系爭房地謄
    本上其他登記事項記載：本件抵押權係依九二一震災重建暫
    行條例第17條之1規定辦理等情，有系爭房地登記清冊、系
    爭房地登記第一類謄本可稽（本院卷第19-25、29頁），且
    為被告所不爭執，堪信為真實。
　㈡按當事人主張有利於己之事實者，就其事實有舉證之責任。
    民事訴訟法第277條）。次按確認法律關係不存在之訴，如
    被告主張其法律關係存在時，應由被告負舉證責任（最高法
    院42年台上字第170號判例意旨參照）。又抵押權為擔保物
    權之一種，於該抵押權擔保期間，須有擔保之債權存在，倘
    擔保債權並未發生，其抵押權即失所附麗（最高法院98年度
    台上字第1265號判決意旨參照）。本件原告請求確認與被告
    間設定之系爭抵押權所擔保之系爭債權不存在，依上開說明
    ，自應由被告就系爭抵押權所擔保系爭債權存在之事實，負
    舉證責任，惟被告雖辯稱系爭債權為公設修繕部份分攤款，
    兩造間確有債權債務關係，並提出授權書、調解通知書、土
    地登記相關資料為證（本院卷第91-103頁），然觀諸前開證
    據內容，無從證明兩造間有債權債務關係存在。又本院依被
    告聲請向南投縣埔里地政事務所（下稱埔里地政事務所）調
    取系爭房地設定系爭抵押權相關登記資料，經埔里地政事務
    所函復系爭房地設定系爭抵押權資料因登記完畢已逾15年而
    依法銷毀，且系爭房地之地籍異動索引資料並無原告經判決
    拍賣之登記資料，有埔里地政事務所111年5月10日埔地一字
    第1110004414號函在卷可參（本院卷第159頁）。被告既未
    舉證證明系爭債權存在，復未提出相關事證以實其說，是原
    告主張與被告間所設定系爭抵押權所擔保之系爭債權不存在
    ，堪可採信。
  ㈢第按所有人對於無權占有或侵奪其所有物者，得請求返還之
    。對於妨害其所有權者，得請求除去之。有妨害其所有權之
    虞者，得請求防止之（民法第767條第1項）。又抵押權為擔
    保物權，具有從屬性，倘無所擔保之債權存在，抵押權即無
    由成立，自應許抵押人請求塗銷該抵押權之設定登記（最高
    法院84年度台上字第167號判決意旨參照）。經查，系爭抵
    押權所擔保之系爭債權係不存在，已如前述，其抵押權之設
    定即不生效力，原告自得請求被告塗銷系爭抵押權登記，是
    原告此部分請求，應屬有據。
四、綜上所述，系爭抵押權所擔保之系爭債權不存在，原告訴請
    確認系爭抵押權及擔保之債權不存在，並請求被告塗銷系爭
    抵押權之登記，為有理由，應予准許。
五、本件依民事訴訟法第427條第1項規定，適用簡易訴訟程序，
    本院就被告敗訴部分，本應依同法第389條第1項第3款規定
    ，依職權宣告假執行。惟命債務人為一定之意思表示之判決
    確定或其他與確定判決有同一效力之執行名義成立者，視為
    自其確定或成立時，債務人已為意思表示（強制執行法第13
    0條第1項）。故命債務人為一定意思表示之判決，於判決確
    定時，視為已為意思表示，無待於執行，更無於判決確定前
    為假執行之餘地（最高法院106年度台抗字第1326號裁定要
    旨參照），爰不為假執行之宣告，併此敘明。
六、本件事證已臻明確，兩造其餘主張與攻擊防禦方法及所提證
    據，經審酌後認與判決之結果不生影響，爰不逐一論述，併
    此敘明。
七、訴訟費用負擔之依據：民事訴訟法第78條。
中　　華　　民　　國　　111 　年　　7 　　月　　4 　　日
                  埔里簡易庭  法  官  鄭煜霖
附表：（金額：新臺幣）
編號 項目 內容 1 供設定抵押權之不動產 南投縣○○鎮○里段○○○段000地號土地 2 不動產所有權人及設定權利範圍 梁春華；100000分之1125 3 收件年期及字號 93年埔資字第170870號 4 登記日期 94年1月24日 5 抵押權人 劉建民 6 清償日期 （空白） 7 擔保債權總金額 6萬元 8 債務人及債權額比例 梁春華 

編號 項目 內容 1 供設定抵押權之不動產 南投縣○○鎮○里段○○○段000○號建物 2 不動產所有權人及設定權利範圍 梁春華；1分之1 3 收件年期及字號 93年埔資字第170870號 4 登記日期 94年1月24日 5 抵押權人 劉建民 6 清償日期 （空白） 7 擔保債權總金額 6萬元 8 債務人及債權額比例 梁春華 
以上為正本係照原本作成。　　　　　　　　　　　　　　　
如不服本判決，應於送達後20日內，向本院提出上訴狀並表明上
訴理由，如於本判決宣示後送達前提起上訴者，應於判決送達後
20日內補提上訴理由書（須附繕本）。
中　　華　　民　　國　　111 　年　　7 　　月　　4 　　日
                              書記官  洪妍汝